最高法院民事判決　　　　　　　　　　　　　　　　八十八年度台上字第六六二號
　　上　訴　人　己 ○ ○
　　　　　　　　庚 ○ ○
　　　　　　　　壬 ○ ○
　　　　　　　　辛 ○ ○
　　　　　　　　戊 ○ ○
　　共　　　同
　　訴訟代理人　林 凱 倫律師
　　被 上訴 人　甲 ○ ○
　　　　　　　　乙○○○
　　　　　　　　丙 ○ ○
　　　　　　　　丁○○○
右當事人間請求返還不當得利事件，上訴人對於中華民國八十六年十二月九日台灣高
等法院第二審判決（八十六年度重上字第一二五號），提起上訴，本院判決如左：
    主  文
原判決關於命上訴人己○○給付及命上訴人庚○○、壬○○、辛○○、戊○○等四人
再為給付並駁回其四人之上訴暨各該訴訟費用部分廢棄，發回台灣高等法院。
    理  由
本件被上訴人主張：坐落台北市○○區○○段三小段九二一號土地（下稱系爭土地）
係伊等所共有，上訴人等所有如第一審判決附表二所示之房屋均建於系爭土地上。渠
等既無得為無償占用系爭土地之權利，所獲相當於租金之不當得利即應返還與伊等。
爰依不當得利之法律關係，先請求上訴人等各返還自其取得上開房屋所有權之日起至
八十五年三月三十一日止之不當得利等情，求為命上訴人等各給付伊等如第一審判決
附表一所示之金額及自民國八十五年六月一日（訴狀繕本最後送達翌日）起加付法定
遲延利息之判決。（按：被上訴人請求上訴人壬○○給付上開附表二內建號三五八七
號房屋占用系爭土地之不當得利部分，經原審維持第一審所為被上訴人敗訴之判決，
被上訴人對之未再聲明不服。）
上訴人則以：被上訴人甲○○、丙○○及訴外人甘建福（被上訴人乙○○○之夫）、
林明成（被上訴人丁○○○之夫）等人於六十九年五月二十六日與上訴人己○○簽訂
合建契約並經被上訴人等出具系爭土地使用權同意書後，將系爭土地交由己○○所營
春煇建設股份有限公司（下稱春煇公司）建造「春煇新世界大樓」。伊等所有各如第
一審判決附表二所示之房屋，均屬該大樓之一部分，其使用系爭土地，自非無法律上
之原因。且該大樓房屋及其基地即被上訴人所有系爭土地之應有部分，前經訴外人東
光百貨股份有限公司（下稱東光公司）分別向春煇公司及被上訴人等購買，再由春煇
公司與東光公司協議，指定伊等為前述附表二所示房屋之所有權人，亦不能因嗣後被
上訴人未為該系爭土地應有部分之所有權移轉登記，任謂伊等係無權占有系爭土地。
被上訴人就系爭土地之應有部分合計僅約占百分之五十八，其請求伊等給付不當得利
之全部金額，更屬無據等語，資為抗辯。
原審維持第一審所為被上訴人勝訴部分之判決（上訴人庚○○、壬○○、辛○○、戊
○○等四人各給付被上訴人等如第一審判決附表三所示金額之本息），駁回庚○○等
四人之上訴並命該四人再分別給付被上訴人等各如原判決附表三（下稱附表三）所示
「再給付金額」欄內之金額本息及命上訴人己○○給付被上訴人等如該判決附表二（
下稱附表二）所示之金額本息。無非以：被上訴人甲○○、丙○○及訴外人甘建福（
被上訴人乙○○○之夫）、林明成（被上訴人丁○○○之夫）等人與上訴人己○○簽
訂合建契約並由被上訴人出具土地使用權同意書後，將系爭土地交由己○○所營春煇
公司出資興建春煇新世界大樓等事實，固有兩造不爭執之合作興建房屋契約書、建造
執照、土地使用權同意書等件可稽，惟該土地使用權同意書應係指春煇公司依合建契
約於「建造房屋期間」內得以無償使用被上訴人所有之系爭土地而言，非泛指春煇公
司於未履行合建契約時，仍可由其本身或其繼受人永久無償使用系爭土地。且上訴人
所有如第一審判決附表二所示之房屋（前述建號三五八七號及上訴人辛○○之房屋除
外），經查均非春煇公司本於合建契約分配所取得，而係訴外人東光公司依合建契約
第七條約定（原判決誤為第六條），分別與春煇公司及被上訴人等簽訂房屋及土地買
賣契約後，再與春煇公司協議將該房屋所有權移轉登記與上訴人己○○、庚○○、壬
○○、戊○○等四人者。該房屋之基地應有部分，既未同時由東光公司或被上訴人等
移轉登記與己○○等四人，縱東光公司與被上訴人間之基地買賣契約尚屬有效存在，
亦不能因被上訴人等（地主）出具土地使用權同意書供春煇公司（建商）領取建造執
照，即認定於房屋建造完成後，房屋所有人當然享有基地使用權或謂被上訴人等已默
示同意其土地使用權隨同房屋之建造完成而無條件無償移轉，以充為上訴人等得無償
使用系爭土地之依據。至上訴人辛○○輾轉購自上訴人己○○之房屋，依房屋買賣契
約及建物登記簿謄本記載，僅有房屋之所有權，不及於基地權利，其房屋之使用系爭
土地，係屬無法律上之原因，仍無疑義。是被上訴人以上訴人所有房屋之使用系爭土
地，係無法律上之原因而受有相當於租金之利益，乃依不當得利之法律關係，請求上
訴人返還該利益，於法自屬有據，應予准許。經斟酌土地法第九十七條第一項、第一
百零五條規定及系爭土地位於台北市○○○路與錦州街交叉口，地處商業區、周邊甚
為繁榮、交通便利等情況，認該利益以按系爭土地申報地價年息百分之十計算為適當
。準此，上訴人所獲相當於租金之利益各如附表一所示，再按被上訴人各自之應有部
分占渠等應有部分總和之比例計算結果，上訴人應分別給付被上訴人之不當得利金額
為如附表一所示。除第一審已命上訴人庚○○、壬○○、辛○○、戊○○給付者外，
該四人應分別再給付如附表三所示之「再給付金額」本息。另上訴人己○○應給付被
上訴人者為各如附表二所示金額之本息等詞，為其判斷之基礎。
查被上訴人甲○○等人因與上訴人己○○訂立合建契約並出具土地使用權同意書，始
將系爭土地交由己○○所營春煇公司出資興建春煇新世界大樓，上訴人所有之房屋，
均屬該大樓中之一部分，為原審所認定之事實，果爾，被上訴人如可依合建契約之約
定，分得一部分之房屋，即見其所分得之房屋應係以移轉系爭土地之應有部分為對價
。則上訴人己○○或春煇公司或繼受其權利之其他上訴人之使用系爭土地，能否謂為
無法律上之原因﹖殊非無疑。果被上訴人依合建契約及土地使用權同意書所應負擔之
債務，僅止於己○○（春煇公司）在「建造房屋期間」內得無償使用被上訴人所有之
系爭土地，推論所及，於房屋建造完成後，己○○（春煇公司）是否即成為無權占有
系爭土地﹖馴至應再予拆屋還地﹖原審未詳為勾稽，徒以該合建之房屋出售與訴外人
東光公司時，係依合建契約約定，分別訂有房屋及土地買賣契約，而被上訴人迄未將
土地所有權移轉登記與東光公司或上訴人等事實，即不問買受人（東光公司）或繼受
其權利之上訴人基於買賣契約占用系爭土地，是否非屬法律上之正當原因﹖遽謂縱該
土地買賣契約尚屬有效存在，上訴人（房屋所有人）並非當然享有基地使用權云云，
而為不利於上訴人之判決，自嫌率斷。倘被上訴人確得依不當得利之法律關係，請求
上訴人返還相當於土地租金之不當得利，上訴人抗辯：「系爭土地為共有，原告（被
上訴人）應有部分合計約僅占百分之五十八，何以被告（上訴人）應付之不當得利為
金額全部，且由原告四人分受﹖其計算不當得利之依據何在﹖何以被告所有建物所需
土地持分比例為建物面積乘以九○○○○分之一‧二二六九……」等語（見：第一審
卷三七、三八、四四頁），徵諸上訴人所有房屋所屬之大樓，除地下層外，樓高達十
三層（見：第一審卷九○頁之建造執照及原審卷一八一頁之使用執照），該大樓內之
全部房屋，其使用系爭土地，應係基於單一之共同占有關係等情，被上訴人之應有部
分是否僅由上訴人等占用﹖被上訴人可否對之求償全部之不當得利﹖均非無斟酌之餘
地。原審恝置上訴人前開防禦方法於不論，亦屬難昭折服。上訴論旨指摘原審判決其
敗訴部分為不當，求予廢棄，非無理由。
據上論結，本件上訴為有理由，依民事訴訟法第四百七十七條第一項、第四百七十八
條第一項，判決如主文。
中      華      民      國    八十八    年      三      月    三十一    日
                              最高法院民事第七庭
                                  審判長法官  蘇  茂  秋
                                        法官  蘇  達  志
                                        法官  顏  南  全
                                        法官  葉  賽  鶯
                                        法官  李  慧  兒
      右正本證明與原本無異
                                              書  記  官
中      華      民      國    八十八    年      四      月     十二     日
